【裁判字號】    89,上訴,1578
【裁判日期】    900628
【裁判案由】    貪污治罪條例等
【裁判全文】
臺灣高等法院臺中分院刑事判決                  八十九年度上訴字第一五七八號
    上  訴  人
    即  被  告  丙○○
    選任辯護人  柯開運
    選任辯護人  田禮嘉
右上訴人因貪污治罪條例等案件，不服臺灣彰化地方法院八十八年度訴字第四三八號
中華民國八十九年六月二十三日第一審判決（起訴案號：臺灣彰化地方法院檢察署八
十七年度偵字第一００四九、三一九二號），提起上訴，本院判決如左：
      主    文
原判決撤銷。
丙○○無罪。
      理    由
一、公訴意旨略以：丙○○原係彰化縣警察局和美分局伸港分駐所警員，係依據法令
    從事公務之人員，其於民國八十七年四月十七日上午十一時二十分許，與該分駐
    所另一名警員丁○○，共同至彰化縣伸港鄉○○村○○路二十一號己○○住宅兼
    營雜貨店處執行臨檢勤務時，發現己○○與戊○○共同擺設賭博性電動機具與人
    對賭，因認己○○涉有賭博罪嫌，而予當場查扣戊○○所有內含新台幣（下同）
    約九千九百元硬幣之電動玩具三台，詎丙○○於當日下午開啟機具點取金額時，
    明知查扣之金額為九千餘元，竟意圖為自己不法之所有，將其中六千八百四十元
    侵占入己，僅移送其中三千零六十元，並在其職務上製作之彰化縣警察局和美分
    局「現場檢查紀錄」為不實之登載，以掩飾犯行，足以生損害於己○○及戊○○
    及該公文書記載之正確性。因認被告丙○○涉有貪污治罪條例第六條第一項第三
    款侵占職務持有之非公用私有財物罪嫌及刑法第二百十三條公務員登載不實罪嫌
    。
二、按犯罪事實應依證據認定之，無證據不得推定其犯罪事實，不能證明被告犯罪者
    ，應諭知無罪之判決，刑事訴訟法第一百五十四條、第三百零一條第一項分別定
    有明文。又犯罪事實之認定，應憑真實之證據，倘證據是否真實尚欠明確，自難
    以擬制推測方法，為其判斷基礎。且認定犯罪事實之證據係指足以認定被告確有
    犯罪行為之積極證據而言，該項證據自須適合於被告犯罪事實之認定，始得採為
    斷罪資料。故刑事訴訟上之證明資料，無論其為直接或間接證據，均須達於通常
    一般人均不致有所懷疑，而得確信其為真實之程度，始得據為有罪之認定，故如
    未能發現相當證據，或證據不足以證明，自不能以推測或擬制之方法，以為裁判
    基礎，故被告否認犯罪事實所持之辯解，縱屬不能成立，仍非有積極證據足以證
    明其犯罪行為，不能遽為有罪之認定（最高法院二十一年上字第四七四號、三十
    年上字第四八二號、三十年上字第一八三一號、四十年台上字第八六號判例參照
    ）。又被害人之陳述如無瑕疵，且就其他方面調查又與事實相符，固足採為科刑
    之基礎，倘其陳述尚有瑕疵，則在未究明前，遽採為論罪科刑之根據，即難認為
    適法（最高法院六十一年台上字第三０九九號判例參照）。
三、本件公訴人認被告涉有右開罪嫌，係以告訴人己○○之指述及ＩＣ板解讀之結果
    、戊○○所稱伊每次去己○○處均會歸零暨被告之測謊結果呈情緒波動反應，應
    係說謊等為其論罪之依據、惟查訊據被告丙○○堅決否認有何侵占職務上持有財
    物之貪污及登載不實之犯行，辯稱，本件因己○○雙腳不良於行，故於分駐所停
    車場訊問製作筆錄，被告於取出電玩機具內硬幣時，適有伸港鄉泉州村村長甲○○在分駐所內洽公（等候調解案件），乃請甲○○一起撬開機具，取出內裝硬幣
    之木盒計三盒，其中甲○○手端一盒，另二盒由被告拿著，但因甲○○擔心會遭
    人誤解是密報者，於是在辦公室值班台時將該木盒交予被告，被告即將三盒硬幣
    帶至巡邏車旁己○○之面前當場清點，己○○並於現場檢查紀錄表及現金袋上親
    自簽名，且八十七年四月十七日警訊筆錄其亦陳述上開查扣金額無誤，可見本案
    扣案之硬幣並無短少，被告依法於職務製作現場檢查紀錄表，並無不法，亦無貪
    污及登載不實之行為。
四、經查，本件告訴人己○○於八十七年四月二十一日按鈴申告及同年五月六日檢察
    官偵訊時固均稱：機檯內有現金二萬多元，警察丁○○卻說只有三千五百元，我
    同時要告丁○○貪污罪等語（八十七年度偵字第三一九二號卷第五頁正面）；但
    於調查局詢問時，就其被查獲當時機台內之硬幣金額則稱：查獲之那三台電玩，
    依伊記載累積兌換之十元硬幣已達四萬元左右，被查獲的電玩內至少有三萬元左
    右（同前第三一九二號偵卷第四十六頁）；於本院第一次調查期日則稱：電動賭
    博機台內包括約有三萬多元，實際金額已忘記（參見本院卷第二十八頁）；雖其
    於本院又一再表明：被告當時在警局時並未在其面前清點硬幣，伊也沒有看到錢
    ，原來有三萬多元，他在伊面前拿給丁○○看，後來丁○○把後面那個０畫掉，
    告訴丙○○拿去換鈔並叫伊簽名（參見本院卷第二十九頁、六十四頁、第八十一
    頁）；但查被告及證人丁○○均否認有將尾數畫掉之情形，依己○○於案發當天
    即八十七年四月十七日上午十一時五十分之警訊筆錄，其中就各機台內所查獲之
    硬幣數額已明確紀錄：其中象棋台二台，其中一台八百六十元、另一台七百八十
    元、另麻將電玩內查獲一千四百二十元，共計三千零六十元，如告訴人明知警員
    故意將尾數之０刪掉，何以未當場異議，反而簽名確認無訛，已非無疑，且該三
    千零六十元乘以十倍之結果，為三萬零六百元，與告訴人所述上開金額雖大致符
    合，且告訴人己○○及戊○○於原審及本院亦一度陳稱：被查扣之機台鑰匙平日
    均由電動玩具機台業者戊○○保管，己○○無法開啟，且機台亦無退幣只有洗分
    等語（一審卷第七六頁正面、第一百四十七頁倒數第三行、本院卷第一一七頁）
    ；然己○○曾於八十七年四月十七日警訊時供稱：如果來玩的客人錢輸在電玩內
    ，伊會不定時將硬幣拿出來無訛；戊○○於原審亦證稱：曾交鑰匙給己○○（一
    審卷第六十頁反面第二行）；於原審法官八十八年八月三十一日訊問時亦坦稱：
    投硬幣己○○在收的，伊看錶而已，鎖匙寄己○○，方便客人換硬幣（一審卷第
    六十八頁反面、第六十九頁第一行）；果爾則己○○持該鑰匙取出其中之硬幣，
    自非不可能之事，其硬幣之數額是否與機台之紀錄符合，及其於警訊所稱其會取
    出硬幣一節是否出於誤會，已值懷疑；至己○○另於調查員詢問時固曾提出數字
    紀錄表一張，但其上所謂九千九百元，己○○坦稱：該些數字係賭客洗分（即打
    中的獎金）之紀錄，其上又無日期之記載，故己○○私下所紀錄之洗分表與電玩
    內硬幣之數額究竟多寡，應屬無涉至明。
五、再者戊○○與己○○間之分帳是依碼錶之紀錄為準，已據戊○○於原審供證甚詳
    （一審卷第一三七頁正面〕；己○○亦稱伊是算裡面的錢扣掉洗分，才與業者即
    戊○○來分，和ＩＣ板無關（參見本院九十年六月十四日審理筆錄）；而本件己○○被警查獲當時之碼錶或電玩紀錄如何已無可考（參見一審第七十三頁卷附法
    務部調查局彰化縣調查站八十八年九月七日章肅字第四五一號函）；己○○並稱
    依當時查扣的ＩＣ板可解出當時電玩內記載的款項數目無誤（上述三一九二號卷
    第四十六頁正面）；然查本件被告與另一名警員丁○○於八十七年四月十七日在
    己○○處查扣之電玩機具三台，經檢察官函調查局彰化縣調查站持該查扣之電子
    ＩＣ板三片，於八十七年十月一日，在己○○住處，會同己○○、戊○○解讀，
    其中一台「象棋」ＩＣ板因記憶用電源失效無法解讀，然「百萬雄兵」機具經解
    讀結果，螢幕顯示總投分數為５３２、總退分數２２０、上次洗分１０；「滿貫
    大亨」機具經解讀結果，總投分數１０２、總退分數７０、上次洗分數５０，戊○○並於檢察官勘驗該錄影帶時稱：「５３２表示機器內有５３２０元，２２０
    表示被洗分數，即要給玩客的錢，但無法從機具內拿錢出來」，此有檢察官勘驗
    筆錄一紙為證（同前偵卷第六十四頁）；該錄影帶之內容亦經原審於八十八年八
    月三十一日當庭播放確認無誤（一審卷第六十九頁）；是依本件ＩＣ板前揭解讀
    之結果足知：「百萬雄兵」及「滿貫大亨」電玩機具內有十元硬幣應為五百三十
    二個、一百零二個，合計共六千三百四十元，與告訴人己○○所稱機台之硬幣至
    少二萬元甚至三萬元以上，已互有不符，此外告訴人就所謂之二萬、三萬甚至四
    萬元之硬幣，復無法提出其他具體實證證明，自難依己○○片面之指述即遽認定
    扣案之機台內確有至少二萬元以上之硬幣。
六、次就ＩＣ板所顯示之紀錄而言，證人洪百忠已到庭證實：機台寄商家時，分帳是
    按抄錶計算，不能歸零，ＩＣ板是指機具面板開始使用之紀錄，而螢幕上之紀錄
    是指開始使用電玩之紀錄，所以ＩＣ板之紀錄與面板之紀錄不符合，一般商家放
    置店家是以碼表為準等語（一審卷第一二二頁正、反面）；生產百萬雄兵機台之
    加年華開發股份有限公司負責人陸俊吉復於一審結證稱：電玩左下角有二碼表，
    計投幣次數之用，而碼錶之紀錄與ＩＣ板不一定相符，要視是否將ＩＣ板之紀錄
    歸零，如沒歸零就不會一致，ＩＣ板紀錄如不歸零，是絕對準確，且是一直累積
    下去（一審卷第一百四十七頁正、反面）；可見上述ＩＣ板顯示之結果是否正確
    ，與本件機台內所查獲之硬幣相當，尚涉及告訴人及戊○○間是否已分帳，及分
    帳後戊○○是否有將ＩＣ板之紀錄歸零。雖證人戊○○於八十七年五月二十日偵
    查時證稱：機台是三月時寄放的，伊每次前往己○○住處開啟電玩分錢，約一個
    月前往一次，伊至最被抓前共分了三次，每次分幾千元，最後一次開機具時間約
    己○○最抓前之八十七年三月底，開完機具後，均會將ＩＣ板歸零等語（前開三
    一九二號偵卷第四十頁反面、第四十一頁正面），於八十七年十月十五日偵訊時
    亦稱：伊最後一次去開電機台是被抓前十幾天去的（同前偵卷第六十二頁反面、
    第六十三頁正面）；惟查告訴人己○○於警訊及本院八十九年九月二十六日調查
    時均稱機台約放一個月左右（參見第三一九二號偵卷第三十二頁次面、本院卷第
    三十一頁）；則如證人戊○○係按月前往己○○處開機並歸零，戊○○在短短一
    個月甚至一個多月之時間內，又如何至少與己○○分帳達三次以上並於案發前十
    幾天曾歸零？況戊○○嗣於原審則改稱：「沒有每次歸零，歸零容易押中得分，
    故沒有每一次歸零」、「有一、二次沒歸零」、「共分過幾次錢？二、三次，金
    額並未歸零」、「很久才歸零一次，如受寄台人稱機台不賺錢才歸零」（一審卷
    第六十二頁正面、第六十九頁反面、第一一四頁正面倒數第三行、第一三七頁正
    面最後一行、反面第一行）；於本院則又先後稱：「我半個月前有去幫己○○歸
    零，一般一、二十天會去算一次錢，機台內約有一萬元左右，每次利潤平均約一
    、二千元」、「約半個月至一個月去一次，歸零是久久一次」、「伊沒有因為己○○生意不好跟他歸零，這樣生意會更差，一般大約半年歸零一次，伊不記得對
    己○○有無歸零及何時歸零」（本院卷第三十頁、第一一五頁、第一一九頁）；
    核戊○○就有無歸零及多久歸零一次，前後供詞已反覆不一，莫衷一是，告訴人
    復稱歸零與否，伊不清楚，此乃戊○○之事，伊不知道（參見本院九十年六月十
    四日審理筆錄）；是曾某本身既身為機台之業者，與本案復有利害之關係，其立
    場已難期客觀中立，其證詞又前後矛盾不一，自不能以其偵查中之證詞資為本件
    ＩＣ板確於案發前十幾天前有歸零之惟一憑證。次查，證人即彰化縣遊藝場商業
    同業公會黃財發又於本院證稱：本案機台已經歸零，沒有辦法解讀正確之金額，
    如果業者打開機台拿電動玩具裡面的錢，ＩＣ板之數字不會變動，且因為有的客
    人換了硬幣之後，沒有玩會把硬幣帶回，所以實際上硬幣會少一點跟己○○自己
    營業之金額的計算會有出入，又一般業者他們電動玩具機台的分帳，是有分外錶
    及機械錶及內錶的ＩＣ板紀錄，一般是先對機械錶有問題再對ＩＣ板的，ＩＣ板
    是最正確的，一般不會歸零，要達十萬元以上才會歸零，一般約半年歸零一次（
    參見本院九十年五月十五日筆錄）；雖黃財發之證詞就一般情形而言，與本件告
    訴人及戊○○間如何對帳及歸零之標準未必相符，但由戊○○前於偵查庭所稱；
    伊每次跟己○○分幾千元而已；己○○亦稱伊營業額未超過十萬元，都是五萬多
    元就叫戊○○來換（本院九十年五月十五日筆錄），另於原審稱十幾天有清過，
    戊○○來清，一人分一千多，一次分二千元，洗一百分賺二十元（參見一審卷第
    五十九頁反面、第六十一頁正面）；故由雙方分紅之金額換算，可見己○○之每
    月之營業額其中分二千元者，洗分之分數約二萬（２０００＊２／２０＊１００
    ＝２００００），並未逾五萬元，戊○○是否確如其於偵查中所言按月歸零，已
    非無疑，況戊○○稱雙方是以碼表紀錄分錢之依據（一審卷第一三七頁），告訴
    人於原審就如何分錢之依據，亦供稱戊○○看碼表，看有沒有符合拿出之錢，如
    符合二人就對半分（一審卷第一四七頁）；從而戊○○既以碼表與己○○分帳，
    似亦無必要於每次結算分帳後即將ＩＣ板歸零。從而上開ＩＣ板解讀之結果，在
    無法確認曾於何時歸零及案發前有無歸零之前提下，其所顯示之金額，即無法排
    除係其總投分數係累積之所得，與實際之硬幣金額亦未必相當，其證明力自非毫
    無瑕疵可指。
七、復查甲○○證稱：伊當天在警局幫忙調解，剛好工友及被告載運機台進來，缺人
    手要伊幫忙撬開機台，伊有幫忙被告撬開電玩內硬幣，並拿一盒硬幣，後來將硬
    幣交給被告後先行離去，並未參與清點硬幣之工作等語（同前偵卷第七十三頁、
    一審九十四頁、本院卷第八十頁），是本件扣案電玩機具內硬幣，究竟有無清點
    及實際金額是多少，甲○○既未參與其事，自難以三盒硬幣最後是由被告取走，
    即採為被告有侵占其中部分硬幣之不利認定。再者一般機台平常載回來後，均放
    於分駐所辦公室與後方職務宿務間之中庭空地，並非被告所指定，亦經伸港分駐
    所負責載運機台之工友乙○○於本院履勘現場時供證屬實（本院卷第八十三頁反
    面）；職故，被告因機台置於後面空地乃於該地撬開電玩機具並取出硬幣，亦無
    非遷就於機台之所致，而邀甲○○幫忙撬開機台，亦是基於便宜之行事，自難因
    此即認被告有何不法之侵占故意。至於其究竟有無會同己○○，在黃玊盤面前清
    點硬幣，雖另一承辦員警丁○○於偵查中所稱：賭資非伊所用的，是丙○○在巡
    邏車旁點的（同前偵卷第七十、七十一頁）；與其於一審證稱：在巡邏車做筆錄
    時，丙○○取出當面排成幾排清點（一審卷第一九七頁）；及本院所證當時丙○○拿機台裝硬幣之一個木材盒子出來，伊跟丙○○二人一起算一個一個，十個疊
    起來等語（本院卷第一一三頁）；未盡相符，與被告所言伊是拿三盒硬幣在告訴
    人面前清點亦有出入，惟己○○及被告就有無在己○○清點一事雖各執一詞，但
    告訴人此部分之指述縱屬實情，換言之被告此部分之反證無法證明，然此辦案過
    程之疏失，與本件機台內之硬幣究有多少無涉，亦不能因此即證明機台內之硬幣
    有短少之情形，故未可因被告於程序上有可議之處，即據以推論被告有侵占硬幣
    及不實登載之不法犯行。
八、次查，雖被告經送法務部調查局測謊鑑定結果，顯示其稱「不知道誰侵占電動玩
    具金錢」、「沒侵占電動玩具內金錢」時，呈情緒波動反應，應係說謊，亦有法
    務部調查局八十七年十二月七日（八七）陸（三）字第八七一七九二四號鑑定通
    知書一紙足參，但查測謊鑑定，係依一般人在說謊時，會產生遲疑、緊張、恐懼
    、不安等心理波動現象，乃以科學方法，由鑑定人利用測謊儀器，將受測者之上
    開情緒波動反應情形加以紀錄，用以分析判斷受測者之供述是否違反其內心之真
    意而屬虛偽不實。故測謊鑑定，其鑑驗結果雖顯示被告就不利問題之回答均呈說
    謊反應，惟因受測者是否呈說謊反應，係依據測謊機紀錄受測者，對問題關心程
    度所呈現之呼吸、血壓脈搏及皮膚電阻等生理反應來分析研判，則以受測者即被
    告對其切身清白與否之關注，刑事案件更涉及是否須負擔刑責，其心理上之負擔
    實不免影響及呼吸、血壓等反應，況有時亦因受測人之生理、心理因素而受影響
    ，該鑑驗結果固可為審判之參考，但非為判斷之唯一及絕對依據，鑑驗結果是否
    可採，應由法院斟酌取捨，尚難僅憑該測試結果遽入被告於罪（最高法院著有八
    十八年度台上字第二九三六號、八十七年度台上字第三九二八號判決足供參照）
    ，經查本件既查無相當之證據證明告訴人於被警查獲當時確有多少硬幣，而測謊
    之結果因受測人心理及身體、壓力等諸多因素之影響下，更難達其絕對百分之百
    之正確性，即令以上開測謊結果為正確，但本件公訴人所舉之其他證據既不足以
    認定被告之犯行，依最高法院前開有關測謊結果證據力之說明，亦不得依此測謊
    結果作為判斷之唯一及絕對依據至明。
九、綜上，本件告訴人就其機台硬幣確有多少，既無客觀資料可供證明，所謂二萬甚
    至三萬元，與ＩＣ板之顯示紀錄，核算共六千三百四十元，亦有出入，而該ＩＣ
    板之紀錄是否及曾於何時歸零，證人戊○○之證詞又反覆不一，告訴人所供之寄
    檯時間，與戊○○於偵查所稱按月歸零更不相吻合，而曾某究竟有無將機台錀匙
    轉交給告訴人，以方便客人兌換硬幣，其前後之供詞及告訴人之供詞亦先後歧異
    ，苟戊○○確曾交付錀匙給己○○，則己○○隨時可能為一時方便而取出機台內
    之硬幣，則該ＩＣ板所顯示紀錄，更難認與實際之硬幣數量相符，而被告之測謊
    結果又僅供補強證據之參考而已，不得據為被告有無犯罪之絕對依據，告訴人就
    曾見丁○○要被告把尾數之０劃掉並乏證據證明，是本件告訴人之指述既仍有瑕
    疵可指，又無其他積極證據足證己○○當時機台內之硬幣究有多少，故縱被告反
    證不能證明，亦不能因之即謂被告有侵占其中部分硬幣及其於現場檢查紀錄，就
    三千零六十萬元之記載有何登載不實之情事，本件被告之罪嫌自有不足，原審就
    己○○之指述是否全然毫無瑕疵可指，及ＩＣ板之顯示紀錄，如未經歸零，其數
    字係累積計算之結果與機台內之硬幣金額未必相當，且如以鑰匙開啟取出其中之
    硬幣，該ＩＣ板之數字亦不會變動暨戊○○之證詞前後矛盾，何以其就戊○○所
    為有時未歸零之有利供詞不足採信，未詳予論敘，而遽入被告於罪，尚有失當，
    被告執此提起上訴請求將原判決撤銷改判核屬有據，爰由本院將原審判決撤銷，
    另為無罪之諭知，以免冤抑。
據上論結，應依刑事訴訟法第三百六十九條第一項前段、第三百六十四條、第三零一
條第一項，判決如主文。
本案經檢察官鍾宗耀到庭執行職務。
中      華      民      國      九十     年       六      月    二十八  日
                                  臺灣高等法院臺中分院刑事第七庭
                                        審判長法  官  林  榮  龍
                                              法  官  江  錫  麟
                                              法  官  謝  說  容
右正本證明與原本無異。
檢察官得上訴。
如不服本判決應於收受送達後十日內向本院提出上訴書狀，其未敘述上訴之理由者並
得於提起上訴後十日內向本院補提理由書（均須按他造當事人之人數附繕本）。
                                              書記官  阮  正  枝
中      華      民      國      九十     年       六      月    二十八  日
                                                                        Ｉ


司法院資訊處製作；財團法人民間司法改革基金會備份。
